臺灣花蓮地方法院刑事判決
111年度原訴字第46號
公  訴  人  臺灣花蓮地方檢察署檢察官
被      告  高志強


選任辯護人  林武順律師（法扶律師）  
被      告  潘智賢


選任辯護人  陳清華律師（法扶律師）
上列被告因違反森林法案件，經檢察官提起公訴（110年度偵字
第5817號），被告於本院準備程序時就被訴事實為有罪之陳述，
經本院合議庭裁定由受命法官獨任改依簡式審判程序審理，並判
決如下：
    主      　　文
甲○○犯森林法第五十二條第一項第四、六款之竊取森林副產物罪
，處有期徒刑壹年貳月，併科罰金新臺幣壹佰零捌萬元，罰金如
易服勞役，以新臺幣參仟元折算壹日。扣案如附表一所示之物均
沒收。
丙○○犯森林法第五十二條第一項第四、六款之竊取森林副產物罪
，處有期徒刑壹年，併科罰金新臺幣壹佰零貳萬元，罰金如易服
勞役，以新臺幣參仟元折算壹日。扣案如附表二所示之物均沒收
。
    犯罪事實及理由
一、犯罪事實：甲○○與丙○○均知悉行政院農業委員會林務局花蓮
    林區管理處（下稱花蓮林管處）所管理，位於花蓮縣○○鄉○○
    段00○00○00○00○00○00地號之卓溪鄉秀姑巒溪事業區第53、5
    4號林班地之國有林（起訴書所載地點應予補充，下稱本案
    土地）係國有林地，未經主管機關許可不得任意採取其上所
    生之森林副產物，竟共同意圖為自己不法之所有，基於結夥
    2人以上使用車輛搬運森林副產物贓物之犯意聯絡，接續於
    民國110年11月27日7時30分許起至翌（28）日9時15分許間
    之某時（起訴書所載時間應予補充），由甲○○攜帶如附表一
    編號3所示、丙○○攜帶如附表二編號3所示，客觀上足以對他
    人生命、身體構成危險，可供作兇器使用之鑿刀，並由甲○○
    以如附表一所示工具、丙○○以如附表二編號1至3所示工具，
    分別尋找、割取如附表三所示之森林副產物牛樟芝6包（合
    計總重497.4公克，下稱本案牛樟芝）後，合力將本案牛樟
    芝搬運至丙○○所有如附表二編號4所示車輛上得手，並駕車
    離去。嗣於110年11月28日9時15分許，經警在花蓮縣卓溪鄉
    清水產業道路入口攔查，而悉上情。
二、上開犯罪事實，業據被告甲○○、丙○○於警詢、偵查及本院中
    均坦承不諱，核與證人即花蓮林管處玉里工作站技正梁勝評
    於警詢之證述、證人即共同被告甲○○、丙○○於警詢及偵查之
    證述大致相符（見警卷第6至20頁，偵字卷第26至28、30至3
    2頁），並有偵破報告、保安警察第七總隊第九大隊搜索扣
    押筆錄、扣押物品目錄表、自願受搜索同意書、查獲牛樟芝
    及疑竊取位置圖、現場照片、扣案物照片、車輛責付保管單
    、車輛詳細資料報表、保安警察第七總隊第九大隊扣押物品
    清單、臺灣花蓮地方檢察署扣押物品清單、花蓮林管處111
    年4月29日函暨所附遭竊取牛樟芝區域示意圖、土地建物查
    詢資料、代保管條、違反森林法案件被害林木初步判別報告
    書、森林法案件被害情形調查資料在卷足憑（見警卷第5、2
    1至42頁，偵字卷第67至69頁，本院卷第65至87頁），並有
    扣案如附表一至三所示之物可佐，足見被告2人前揭任意性
    自白均與卷內事證相符，應認屬實。本案事證明確，被告2
    人犯行已堪認定，均應依法論科。至起訴書所載犯罪時間、
    地點，應補充如上開犯罪事實欄所示，並有上開證據為憑，
    併予說明。
三、論罪
（一）核被告2人所為，均係犯森林法第52條第1項第4款、第6款
      之結夥2人以上、使用車輛搬運森林副產物贓物罪。被告
      丙○○之辯護人雖為其辯護略以：扣案如附表二編號4所示
      車輛為被告丙○○代步之用，因牛樟芝體積甚小，無需使用
      車輛運送，應不構成森林法第52條第1項第6款之罪等語。
      然按森林法第52條第1項第6款係以犯同法第50條第1項之
      竊取森林主、副產物、第2項收受、搬運、寄藏、故買或
      媒介贓物者，為搬運贓物而使用車輛為其要件；該法藉此
      作為加重刑罰之條件，旨在遏阻盜採或知贓者利用易於搬
      移、運送之設備，助益其搬運贓物脫離現場，以杜絕森林
      之盜採行為，防免更大範圍之森林之破壞。從而，只要行
      為人有盜伐行為或明知係盜伐所得贓物，並以搬運贓物之
      目的而使用車輛，即與加重構成要件相當（最高法院111
      年度台上字第2080號判決意旨參照）。查被告2人竊取本
      案牛樟芝後，以如附表二編號4所示車輛載運下山，並經
      警在該車內查獲一節，業經本院認定如上，且被告丙○○於
      本院中供稱：本案牛樟芝放在車上的背包內等語（見本院
      卷第125頁），尚難以本案牛樟芝體積非鉅而無需使用車
      輛運送，即謂不構成森林法第52條第1項第6款之加重要件
      ，辯護人上開辯解，無從遽採。
（二）按森林法第50條、第52條係刑法第320條第1項、第321條
      之特別規定，依特別法優於普通法或全部法（有森林法之
      加重條件）優於部分法（無森林法之加重條件）原則，前
      者應優先於後者適用（最高法院106年度台上字第971號判
      決意旨參照）。查被告2人各自用以竊取本案牛樟芝之如
      附表一、二編號3所示鑿刀，均為金屬材質，質地堅硬，
      外型尖銳，持之揮擊自足以對人之生命、身體造成威脅，
      此有扣案物照片存卷可查（見警卷第38、40頁），顯均為
      具有危險性之兇器，是被告2人所為，雖亦構成森林法第5
      0條之竊取森林副產物罪，原均應依刑法第321條第1項第3
      款之攜帶兇器竊盜罪處斷，惟森林法第52條第1項第4款、
      第6款之規定為同法第50條之特別規定，從而，被告2人均
      應優先適用森林法第52條第1項第4款及第6款規定論罪，
      不再論以森林法第50條或刑法第321條第1項之罪。次按犯
      該罪兼具數款加重情形時，因僅有1竊取行為，故仍成立1
      罪，尚非法條競合或犯罪競合，是被告2人所為結夥2人以
      上、使用車輛搬運森林副產物贓物，固兼具該罪數款加重
      情形，仍成立1罪。
（三）被告2人於上開時間，在本案土地內接續竊取花蓮林管處
      所管理之本案牛樟芝，均係基於單一犯意，在時空密接之
      情形下所為，各行為之獨立性極為薄弱，依一般社會健全
      觀念難以強行分開，在刑法評價上，以視為數個舉動之接
      續施行，合為包括之一行為予以評價，較為合理，應均以
      接續犯予以評價而論一罪。
（四）被告2人就上開犯行，有犯意聯絡及行為分擔，應依刑法
      第28條論以共同正犯。而結夥2人以上竊盜，本質仍為共
      同正犯，因其已表明為結夥2人以上，故主文記載並無加
      列「共同」之必要，附此敘明。
四、科刑
（一）被告甲○○之辯護人為其辯護略以：被告甲○○為原住民，以
      森林維生，所竊牛樟芝尚不影響森林生態，價值甚微等語
      ；被告丙○○之辯護人則為其辯護略以：被告丙○○係因被告
      甲○○提議上山採牛樟芝而為被動涉案，並無森林法相關前
      科，本案係屬初犯，且具有原住民身分，需扶養領有殘障
      手冊之父及子女3名，而本案牛樟芝價值不高對森林危害
      輕微等語，而均為被告2人請求依第59條規定減輕其刑。
      惟按刑法第59條之酌量減輕其刑，必於犯罪之情狀，在客
      觀上足以引起一般同情，認為即予宣告法定低度刑期，猶
      嫌過重者，始有其適用；又適用該條文酌量減輕其刑時，
      雖不排除審酌同法第57條各款所列之事由，惟其程度應達
      於客觀上足以引起同情，確可憫恕者，方屬相當。查被告
      2人所竊得本案牛樟芝合計總重497.4公克，其等採集之牛
      樟芝價值非微，且造成珍貴森林資源難以回復之損失，對
      國土保安與森林資源之危害甚鉅。又依森林法第15條第4
      項規定授權主管機關訂定公布之原住民族依生活慣俗採取
      森林產物規則第6條第2項規定，本案牛樟芝為該規定所列
      物種，因珍貴稀有，基於保育觀念，原則上係禁止採取，
      但報經中央主管機關認定其採取不致影響該物種永續利用
      並同意採取者，則例外允許。被告2人雖具有原住民身分
      ，然均自陳均未依規定聲請核准，而所竊得本案牛樟芝係
      為經被告甲○○販賣後，由被告2人朋分所得之用等語（見
      警卷第11、16至17頁，偵字卷第28、31頁），可見非僅為
      出自用之目的，復觀諸被告2人所攜帶如附表一、二所示
      工具，顯於事前準備縝密，惡性非輕，尚難認被告2人有
      何特殊之原因與環境，在客觀上足以引起一般同情之情形
      ，而有刑法第59條之犯罪情狀顯可憫恕，認科以最低度刑
      仍嫌過重之情形，故被告2人自均無從依刑法第59條之規
      定減輕其刑，辯護人上開辯護意旨，均難為被告2人有利
      之認定。
（二）爰審酌被告2人因一時貪念，分別持上開工具竊取本案牛
      樟芝森林副產物並使用車輛搬運，其等所為侵害國家重要
      森林資源及財產，且對國家森林保育工作造成相當程度之
      損害，所為實有不該。復衡被告甲○○前因違反森林法案件
      ，經本院判刑並宣告緩刑而尚未期滿，且另有違反森林法
      案件於本院繫屬中，此有臺灣高等法院被告前案紀錄表在
      卷可稽，堪認其未能珍惜法院給予之緩刑寬典而屢涉違反
      森林法案件；被告丙○○前於106至107年間因施用第二級毒
      品罪案件，經法院論罪科刑及執行完畢，素行非佳，然未
      曾有違反森林法之前案紀錄，亦有臺灣高等法院被告前案
      紀錄表存卷可參。惟念被告2人犯後始終坦承犯行，態度
      尚可，而本案牛樟芝經花蓮林管處領回，有代保管條在卷
      為憑（見本院卷第81頁）。衡酌被告2人分別就本案犯罪
      動機、目的及各自分工程度，兼衡被告甲○○自陳國小畢業
      、從事種植生薑、需扶養祖母及未成年子女3名、經濟狀
      況不佳；被告丙○○自陳高中肄業、從事貨車司機、需扶養
      父、妻及未成年子女3名經濟狀況不佳（見本院卷第126頁
      ），及辯護人為被告丙○○提出其父領有中度障礙及家境清
      寒證明，此有中華民國身心障礙證明及花蓮縣卓溪鄉卓清
      村辦公處證明書附卷可參（見本院卷第103至105頁）等一
      切情狀，分別量處如主文所示之刑及罰金刑，並均就罰金
      刑部分諭知如易服勞役之折算標準。
五、沒收部分
（一）按犯本條之罪者，其供犯罪所用、犯罪預備之物或犯罪所
      生之物，不問屬於犯罪行為人與否，沒收之，森林法第52
      條第5項定有明文。次按刑法上責任共同原則，係指共同
      實行犯罪行為之人，在合同意思範圍以內，各自分擔犯罪
      行為之一部，相互利用他人之行為，以達其共同犯罪之目
      的者，即應對於全部所發生之結果共同負責。亦即責任共
      同原則僅在處理共同犯罪參與關係中責任之認定，與犯罪
      工具物之沒收重在犯罪預防並遏止犯罪，以及犯罪所得之
      沒收旨在澈底剝奪犯罪利得以根絕犯罪誘因，係屬兩事，
      犯罪工具物須屬被告所有，或被告有事實上之處分權者，
      始得在該被告罪刑項下併予諭知沒收。至於非所有權人，
      又無共同處分權之共同正犯，自無庸在其罪刑項下諭知沒
      收或連帶沒收及追徵。查本案扣案如附表一所示之物為被
      告甲○○所有、附表二編號1至3所示之物則為被告丙○○所有
      ，並為其等用以竊取本案牛樟芝森林副產物所用，均經被
      告2人自承在卷（見本院卷第125頁），揆諸前揭說明，應
      依森林法第52條第5項之規定，在被告2人各自罪刑項下諭
      知沒收。至如附表二編號4所示車輛為被告2人搬運本案牛
      樟芝所使用，業經本院認定如上，被告丙○○自承該車輛為
      其所有（見偵字卷第26頁），與證人即共同被告甲○○證述
      相合（見偵字卷第31頁），而該車輛現由被告丙○○保管中
      ，有車輛責付保管單存卷可查（見警卷第41頁），是依前
      開說明及森林法第52條第5項之規定，應於被告丙○○罪刑
      項下諭知沒收。
（二）扣案如附表三之本案牛樟芝，固為被告2人犯罪所得，然
      經花蓮林管處領回，業如上述，被告2人之犯罪所得既已
      實際合法發還被害人，爰依刑法第38條之1第5項規定，不
      予宣告沒收，併此敘明。
據上論斷，應依刑事訴訟法第273條之1第1項、第299條第1項前
段、第310條之2、第454條第1項，判決如主文。
本案經檢察官乙○○提起公訴，檢察官簡淑如到庭執行職務。　
中　　華　　民　　國　　111 　年　　6 　　月　　29　　日
　　　　　　　　　刑事第二庭    法　官　蔡瑞紅
以上正本證明與原本無異。
如不服本判決應於收受送達後20日內向本院提出上訴書狀，並應
敘述具體理由。其未敘述上訴理由者，應於上訴期間屆滿後20日
內向本院補提理由書(均須按他造當事人之人數附繕本)「切勿逕
送上級法院」。告訴人或被害人如對於本判決不服者，應具備理
由請求檢察官上訴，其上訴期間之計算係以檢察官收受判決正本
之日期為準。
辯護人依據刑事訴訟法第346條、公設辯護人條例第17條及律師
法第32 條第2項、第36條等規定之意旨，尚負有提供法律知識、
協助被告之義務（含得為被告之利益提起上訴，但不得與被告明
示之意思相反）。
因疫情而遲誤不變期間，得向法院聲請回復原狀。
中　　華　　民　　國　　11　　年　　6 　　月　　30　　日
                                書記官  陳昱瀅
附錄本案論罪科刑法條全文：
森林法第52條第1項第4款、第6款
犯第五十條第一項、第二項之罪而有下列情形之一者，處一年以
上七年以下有期徒刑，併科新臺幣一百萬元以上二千萬元以下罰
金：一、於保安林犯之。二、依機關之委託或其他契約，有保護
森林義務之人犯之。三、於行使林產物採取權時犯之。四、結夥
二人以上或僱使他人犯之。五、以贓物為原料，製造木炭、松節
油、其他物品或培植菇類。六、為搬運贓物，使用牲口、船舶、
車輛，或有搬運造材之設備。七、掘採、毀壞、燒燬或隱蔽根株
，以圖罪跡之湮滅。八、以贓物燃料，使用於礦物之採取，精製
石灰、磚、瓦或其他物品之製造。九、以砍伐、鋸切、挖掘或其
他方式，破壞生立木之生長。
附表一
編號 扣案物 備註：本院111年度刑管字第91號扣押物品清單所示編號 1 手電筒1支 編號4 2 鏡子1個 編號5 3 鑿刀2支 編號6 
附表二
編號 扣案物 備註：本院111年度刑管字第91號扣押物品清單所示編號 1 頭燈1組 編號1 2 鏡子1個 編號2 3 鑿刀1支 編號3 4 汽車1臺 編號7，經報廢無牌照之自用小客車（廠牌：鈴木，引擎號碼G16A-P02745號） 
附表三